【裁判字號】    97,中簡上,651
【裁判日期】    971031
【裁判案由】    違反稅捐稽徵法等
【裁判全文】
臺灣臺中地方法院刑事判決           97年度中簡上字第651號
上  訴  人  臺灣臺中地方法院檢察署檢察官
被      告  乙○○
上列上訴人因被告違反稅捐稽徵法等案件，不服本院97年度中簡
字第1667號中華民國97年5月16日第1審簡易判決（起訴案號：臺
灣臺中地方法院檢察署96年度偵緝字第3065號），提起上訴，本
院判決如下：
    主    文
原判決撤銷。
乙○○行使從事業務之人，明知為不實之事項，而登載於其業務
上作成之文書，足以生損害於公眾及他人，處有期徒刑月，如
易科罰金，以新臺幣玖佰元即銀元佰元折算壹日；又商業負責
人，為納稅義務人以不正當方法逃漏稅捐，處有期徒刑月，如
易科罰金，以新臺幣玖佰元即銀元佰元折算壹日。應執行有期
徒刑肆月，如易科罰金，以新臺幣玖佰元即銀元佰元折算壹日
。緩刑貳年。
    犯罪事實
一、乙○○係設於臺中市○○○路350號之納稅義務人順益工業
    社之負責人，為商業登記法規定之商業負責人，亦為從事業
    務之人。其明知丙○○於民國88年間，並未在順益工業社上
    班取得薪資，竟基於行使業務上登載不實文書之犯意，於不
    詳時、地，虛偽製作「丙○○於88年間，在順益工業社工作
    ，取得新臺幣（下同）23萬8千元薪資」等內容不實之「各
    類所得扣繳暨免扣繳憑單」，足生損害於丙○○及該業務上
    作成文書之正確性。嗣又基於為納稅義務人順益工業社以不
    正當方法逃漏稅捐之犯意，在申報順益工業社88年度營利事
    業所得稅時，將上開未曾支出予丙○○之23萬8千元薪資，
    作為營業成本，以虛增費用，及據以虛偽填載不實之「營利
    事業所得稅結算申報書」，並以虛偽製作之上開丙○○「各
    類所得扣繳暨免扣繳憑單」為憑，再據以行使，以此不正當
    方法，藉以替納稅義務人順益工業社，逃漏88年度之營利事
    業所得稅5萬9500元，足生損害於丙○○及稅捐稽徵機關課
    稅之正確性。
二、案經丙○○訴由臺灣臺中地方法院檢察署檢察官偵查起訴。
    理    由
壹、證據能力部分：
    被告以外之人於審判外之陳述，雖不符前4條之規定，而經
    當事人於審判程序同意作為證據，法院審酌該言詞陳述或書
    面陳述作成時之情況，認為適當者，亦得為證據；當事人、
    代理人或辯護人於法院調查證據時，知有第159條第1項不得
    為證據之情形，而未於言詞辯論終結前聲明異議者，視為有
    前項之同意，刑事訴訟法第159條之5定有明文。本案下列引
    為證據之證人陳述及書證，檢察官於本院審理中均不爭執其
    證據能力，且以之作為證據並無不當，依上揭法條之規定，
    自均有證據能力。
貳、實體部分：
一、上開犯罪事實，業據被告乙○○於偵查中坦承不諱，核與證
    人丙○○於偵查中結證情節相符，並有中區國稅局函、大智
    稽徵所函、綜合所得稅核定通知書、所得稅核定稅額繳款書
    各1份在卷可稽，足認被告之自白與事實相符，應堪採信。
    本案事證明確，被告犯行堪予認定。
二、論罪科刑：
  (一)按被告行為後，刑法業於94年1月7日修正，於同年2月2日公
    布，並於95年7月1日施行。按行為後法律有變更者，適用行
    為時之法律，但行為後之法律有利於行為人者，適用最有利
    於行為人之法律，修正後即現行刑法第2條第1項定有明文。
    此條規定乃與刑法第1條罪刑法定主義契合，而貫徹法律禁
    止溯及既往原則，係規範行為後法律變更所生新舊法律比較
    適用之準據法，是刑法第2條本身雖經修正，但刑法第2條既
    屬適用法律之準據法，本身尚無比較新舊法之問題，應一律
    適用裁判時之現行刑法第2條規定，以決定適用之刑罰法律
    ，合先敘明。以下即比較修正施行前後刑法暨相關法律之規
    定：
    1.關於易科罰金之折算標準，修正後刑法第41條第1項修正
      提高為「以新臺幣1,000元、2,000元、3,000元折算一日
      」，並刪除「因身體、教育、職業或家庭之關係，執行顯
      有困難者」之條件，第2項增訂「前項規定於數罪併罰，
      其應執行之刑未逾6月者，亦適用之」，而修正前刑法第
      41條第1項規定「得以1元以上3元以下折算1日（復依修正
      前罰金罰鍰提高標準條例第2條規定，係就原定數額提高
      為100倍折算1日即銀元100元以上300元以下折算1日）」
      ，故關於易科罰金折算標準，以修正前之折算標準對被告
      較為有利，故應依刑法第2條第1項前段規定，適用修正前
      刑法第41條第1項前段、罰金罰鍰提高標準條例第2條規定
      （現已刪除），定其易科罰金之折算標準。
    2.刑法第74條關於緩刑之規定雖亦經修正，然緩刑規定應無
      新舊法比較問題，因刑法第2條第1項所能處理之問題，僅
      限於行為可罰性的法律規範變更適用關係，緩刑規定此種
      刑之宣告規範發生變更時，其適用關係必須是以裁判時之
      法律為準（最高法院95年度第8次刑事庭會議決議參照）
      。
    3.另依刑法施行法第1條之1之立法說明，謂該條文第2項係
      「考量新修正之刑法施行後，不再適用『現行法規所定貨
      幣單位折算新台幣條例』，為使罰金數額趨於一致，避免
      衍生新舊法比較適用問題，以緩和實務適用法律之衝擊之
      前提下，規定第二項如上」等詞，顯見刑法施行法第1條
      之1第2項增訂後，自無再就「現行法規所定貨幣單位折算
      新台幣條例」、「罰金罰鍰提高標準條例」比較新舊法適
      用之問題。是關於刑法第215條之法定刑為罰金刑提高標
      準部分，自應適用裁判時之法律即刑法施行法第1條之1之
      規定（最高法院96年度台上字第5331、5438號判決意旨參
      照）。
    4.法定本刑中，關於得併科罰金刑最低額部分，依修正後刑
      法第33條第5款規定為「罰金：新台幣一千元以上，以百
      元計算之」，較舊法所定罰金最低額為「銀元一元以上」
      為重，經比較新舊法之結果，自以修正前規定較有利於被
      告（最高法院96年度台上字第7342號判決參照）。
    5.數罪併罰，有二裁判以上定其應執行刑之規定，修正前刑
      法第51條規定：「數罪併罰，分別宣告其罪之刑，依左列
      各款定其應執行者：」，其中第5款規定：「宣告多數有
      期徒刑者，於各刑中之最長期以上，各刑合併之刑期以下
      ，定其刑期。但不得逾二十年。」，修正後刑法第51條第
      5款規定：「宣告多數有期徒刑者，於各刑中之最長期以
      上，各刑合併之刑期以下，定其刑期。但不得逾三十年」
      ，比較結果，修正後刑法並非較有利於行為人，依刑法第
      2條第1項前段之規定，仍應依修正前刑法第51條第5款規
      定，定其應執行之刑。
    6.綜合上開比較結果以舊法之規定有利於被告，就上開規定
      均應一體適用行為時之舊法（最高法院95年第8次刑事庭
      會議參照）。
  (二)按營利事業填報「各類所得扣繳暨免扣繳憑單」及「營利事
    業所得稅結算申報書」，乃一般公司行號附隨之業務，為公
    司行號之負責人、掌管此項業務之人業務上所掌之文書，其
    內容如有不實，而足以生損害於公眾及他人，即係犯業務上
    登載不實文書之罪名。查被告乙○○為順益工業社之負責人
    ，為從事業務之人，其明知丙○○並未在順益工業社任職並
    領得任何薪資，竟虛偽填載業務上作成之扣繳憑單，及據以
    虛偽填載不實之營利事業所得稅結算申報書再據以行使，自
    足以生損害於丙○○、該業務上作成文書之正確性及稅捐稽
    徵機關課稅之正確性，核其所為，係犯刑法第216條、第215
    條之行使業務上登載不實文書罪。被告登載不實薪資事項於
    扣繳憑單、營利事業所得稅結算申報書之低度行為，已分別
    為行使業務上登載不實文書之高度行為所吸收，均不另論罪
    。被告同時同地行使業務上登載不實之扣繳憑單及營利事業
    所得稅結算申報書之行為，為想像競合犯，應從一重處斷。
    又順益工業社為稅捐稽徵法所稱之納稅義務人，被告為該行
    號負責人，順益工業社以不正當方法逃漏稅捐而違反稅捐稽
    徵法之規定，為該行號負責人之被告，應另依稅捐稽徵法第
    47條第3款、第41條之規定處罰。被告所犯行使業務上登載
    不實文書罪及商業負責人以不正當方法逃漏稅捐罪間，因後
    者係屬於代罰性質，尚與被告本人為犯罪主體所犯之罪名者
    有間，犯意各別，行為互殊，應予分論併罰（最高法院88年
    台非字第149號判決意旨參照）。
三、原審法院就被告所犯商業負責人以不正當方法逃漏稅捐罪犯
    行，認其罪證明確，而各予論科，固屬有據。然被告虛偽製
    作各類所得扣繳暨免扣繳憑單及營利事業所得稅結算申報書
    ，再據以行使，原審法院認不構成刑法第216條、第215條行
    使業務登載不實文書罪，於法有違，檢察官上訴意旨執此指
    摘原判決此部分不當，即有理由；又被告本案所為雖於96年
    4月24日之前所犯，然其經臺灣臺中地方法院檢察署於91年9
    月13日發布通緝後，至96年10月9日，始為內政部警政署國
    道公路警察局第六警察隊逮捕到案，有調查筆錄、內政部警
    政署國道公路警察局第六警察隊解送人犯報告書書各1份可
    參，足認被告並未於96年12月31日以前自動歸案接受審判，
    依中華民國九十六年罪犯減刑條例第5條規定，自不得依該
    條例減輕其刑，原審法院依中華民國九十六年罪犯減刑條例
    予以減刑，亦有違誤，自應由本院將原判決撤銷改判。爰審
    酌被告素行尚佳，卻不思正途獲取所需，竟圖私利，以前揭
    方式觸犯刑罰，逃漏稅捐，造成稅捐機關核課稅捐之錯誤及
    告訴人丙○○受有損害，逃漏稅捐之數額不高，所為對財政
    稅捐秩序之危害尚非嚴重，及其犯罪之動機、目的、手段、
    所生危害及犯罪後承認犯行，態度尚佳等一切情狀，各量處
    如主文第2項所示之刑，並依修正前刑法第41條第1項、第51
    條第5款規定應執行之刑，及諭知易科罰金之折算標準，以
    資懲儆。末查被告前未曾受有期徒刑以上刑之宣告，有臺灣
    高等法院被告前案紀錄表可稽，其因一時失慮，致罹刑章，
    事後已坦承犯行，且與告訴人達成和解，有和解書1份附卷
    可稽，足認深具悔意，經此偵審程序及罪刑之宣告後，應知
    警惕而無再犯之虞，本院認其所受本案刑之宣告以暫不執行
    為適當，爰併予宣告緩刑2年，以啟自新。
四、按被告經合法傳喚，無正當之理由不到庭者，得不待其陳述
    ，逕行判決，刑事訴訟法第371條定有明文；又依同法第455
    條之1第1項、第3項之規定，上訴人對簡易判決有不服者，
    得上訴於管轄之第二審地方法院合議庭，並準用同法第3編
    第1章及第2章之規定。是以本案被告乙○○經本院合法傳喚
    ，無正當理由不到庭，爰不待其陳述，逕行判決，併此敘明
    。
據上論斷，應依刑事訴訟法第455條之1第1項、第3項、第369條
第1項前段、第364條、第371條、第299條第1項前段，稅捐稽徵
法第41條、第47條第3款，刑法第11條前段、第2條第1項前段、
第216條、第215條、第55條、第74條第1項第1款、修正前刑法第
41條第1項前段、第51條第5款，修正前罰金罰鍰提高標準條例第
2條，刑法施行法第1條之1，判決如主文。
本案經檢察官甲○○到庭執行職務。
中    華    民    國    97    年    10    月    31    日
                刑事第十六庭  審判長法  官  楊文廣
                                    法  官  劉敏芳
                                    法  官  柯志民
上正本證明與原本無異。
本件不得上訴。
                                    書記官  葉泰濃
中    華    民    國    97    年    10    月    31    日
附錄論罪科刑法條
中華民國刑法第216條
行使第210條至第215條之文書者，依偽造、變造文書或登載不實
事項或使登載不實事項之規定處斷。
中華民國刑法第215條
從事業務之人，明知為不實之事項，而登載於其業務上作成之文
書，足以生損害於公眾或他人者，處3年以下有期徒刑、拘役或5
百元以下罰金。
稅捐稽徵法第47條
本法關於納稅義務人、扣繳義務人及代徵人應處徒刑之規定，於
左列之人適用之：
一  公司法規定之公司負責人。
二  民法或其他法律規定對外代表法人之董事或理事。
三  商業登記法規定之商業負責人。
四  其他非法人團體之代表人或管理人。
稅捐稽徵法第41條
納稅義務人以詐術或其他不正當方法逃漏稅捐者，處5年以下有
期徒刑、拘役或科或併科新臺幣6萬元以下罰金。


司法院資訊處製作；財團法人民間司法改革基金會備份。
